---
# Preámbulo con paquetes y definiciones básicas
# Se incluyen los comandos mínimos de LaTeX
#title: R-ladies
author:
 - Nombres Apellidos (email_1@gmail.com)
 - Nombres Apellidos (email_2@gmail.com)
header-includes:
  - \usepackage{mathtools}
  - \usepackage{amsthm}
  - \usepackage{amssymb}
  - \usepackage{eufrak}
  - \usepackage{mathrsfs}
  - \usepackage{color}
  - \usepackage[spanish]{babel}
  - \usepackage{fancyhdr}
  - \usepackage{array}
  - \usepackage{subfigure} %para incluir mas de una figura en un solo espacio
  - \usepackage{graphicx}
  - \allowdisplaybreaks #% para permitir rompimiento de ecuaciones en p\'aginas distintas
    # ver http://tex.stackexchange.com/questions/51682/is-it-possible-to-pagebreak-aligned-equations
    # para m\'as detalles
  #- \numberwithin{equation}{section} # Para numerar ecuaciones por secciones cuando están numeradas
  # - \decimalpoint
  #- \usepackage{caption}
  - \usepackage{float}
  #- \usepackage[font=small,labelfont=bf]{caption}
  # para usar kableExtra se requieren los siguientes paquetes
  # ver
  # https://haozhu233.github.io/kableExtra/awesome_table_in_pdf.pdf
  # para más detalles
  - \usepackage{booktabs}
  - \usepackage{longtable}
  - \usepackage{array}
  - \usepackage{multirow}
  - \usepackage{wrapfig}
  - \usepackage{float}
  - \usepackage{colortbl}
  - \usepackage{pdflscape}
  - \usepackage{tabu}
  - \usepackage{threeparttable}
  - \usepackage{threeparttablex}
  - \usepackage[normalem]{ulem}
  - \usepackage{makecell}
  - \usepackage{xcolor}
  # Definir ambientes de Teorema
  - \newtheorem{teorema}{Teorema}
  - \newtheorem{lema}[teorema]{Lema}
  - \newtheorem{corolario}[teorema]{Corolario}
  - \newtheorem{proposicion}[teorema]{Proposici\'on}
  - \newtheorem{conjetura}[teorema]{Conjetura}
  - \newtheorem{definicion}{Definici\'on}
  - \newtheorem{ejemplo}[teorema]{Ejemplo}
  - \newtheorem{nota}{Nota}
  
output: 
  pdf_document:
    toc_depth: 2
    number_sections: true
    df_print: kable
    highlight: tango
---

\newcommand{\cb}{\color{blue}}
\newcommand{\cg}{\color{green}}
\newcommand{\cvi}{\color{violet}}


<!-- El siguiente código sirve para poner el logo del encabezado. -->
\pagestyle{fancy}
\fancyhf{}

\rhead{\begin{picture}(0,0) 
\put(-40,-40) %mover de posición la imagen
{\includegraphics[width=15mm]
{images/ccm-2}} 
\end{picture}}

\renewcommand{\headrulewidth}{0pt}
\rfoot[\thepage]{\vspace{-0.5cm} \thepage}


```{r setup, include = FALSE}
knitr::opts_chunk$set(echo = TRUE, warning = FALSE)
```

```{r include = FALSE, echo = FALSE}
##  LIBRERÍAS
# Aquí vamos a incluir las librerías que necesitemos
# En donde se pongan pedazos de código, únicamente se comentará
# Es BUENA PRÁCTICA poner las librerías al principio, por ello las ponemos aquí
# Primero deben asegurarse de tener instalados todos los paquetes
#install.packages("kableExtra")
# library(library_name)
library(knitr)
library(readr)
library(ggplot2)
library(kableExtra)
library(plyr)
library(dplyr)
library(tidyverse)
library(factoextra)
# tydiverse incluye ggplot2, readr, dplyr, etc 
```


<!-- AQUÍ INICIA LA PÁGINA DE TÍTULO
  Indicaciones:
          El nombre de los autores aparece al principio
-->

\title{ {\sc Universidad Nacional Autónoma de México}\\
\vspace{1cm}{\sc Centro de Ciencias Matemáticas}\\ 
   \vspace{1.5cm} {R-Ladies} \\
       \vspace{1.5cm} {Ejemplo de Rmarkdown con Latex}\\[2cm]
       }
  
\date{\vspace{8.5cm} Morelia\\
      \vspace{1cm} 14 de mayo de 2022}

 \maketitle
 

\thispagestyle{fancy}
\newpage

<!-- FIN DE LA PÁGINA DE  TÍTULO-->

<!-- INICIO ÍNDICE -->

\tableofcontents
\newpage
<!-- FIN INDICE -->



<!-- INICIO DOCUMENTO -->


# Introducción

Primero debemos instalar: Rmarkdown

```{r }
# Install from CRAN
#install.packages('rmarkdown')
```


Si ya tienen alguna versión de Latex, no hacer nada, Si no tienen instalado Latex, entonces instalar alguna distribución MiKTeX, MacTeX, and TeX Live o TinyTex


```{r}
#install.packages('tinytex')
#tinytex::install_tinytex()
# to uninstall TinyTeX, run
# tinytex::uninstall_tinytex()
```


# Sintaxis de LaTeX

## Ecuaciones

En LaTeX, el texto matemático lo escribimos entre signos de pesos `$x+2$`. Por ejemplo, si escribimos `$f(x)=2x^2-7x+4$`, el resultado que obtenemos es: $f(x)=2x^2-7x+4$. 

Cuando usamos doble signo de pesos, el efecto que obtenemos es que el texto matemático se centra. Al escribir `$$g(x)=\frac{7x-2}{x+4}.$$` obtenemos: 
$$g(x)=\frac{7x-2}{x+4}.$$


Otros entornos que podemos usar son los siguientes.

- Entorno `\begin{equation*}...\end{equation*} `: 

\begin{equation*}
\left\{
\begin{array}{r c l c l}
  8x & - & y & = & 29 \\
  2x & + & y & = & 11 \\
\end{array}
\right.
\end{equation*}

- Entorno `\begin{bmatrix} ... \end{bmatrix}`: 

$$X = \begin{bmatrix}1 & 4\\
5 & 8\\
3 & 8
\end{bmatrix}$$

- Entorno `\begin{pmatrix} ... \end{pmatrix}`:

$$A = \begin{pmatrix}\alpha & \beta\\
\gamma & \delta
\end{pmatrix}$$

- Entorno `\begin{equation}...\end{equation} `:

\begin{equation}\label{eq:determinante}
\begin{vmatrix}a & b\\
c & d
\end{vmatrix}=ad-bc.
\end{equation}

Para hacer referencia a una ecuación, necesitamos colocar un `\label{nombre}` junto al entorno de ecuación y para referirnos a dicha ecuación usamos `\ref{eq:determinante}`, así, podemos decir que la ecuación \ref{eq:determinante}, muestra como se calcula el determinante de una matriz de tamaño $2\times 2$.


## Listas

Las listas también se pueden crear con los entornos de `\begin{itemize}...\end{itemize}` o de `\begin{enumerate}...\end{enumerate}`. 

\begin{enumerate}
    \item De $3a+2b-c$ restar $2a+3b-c$
    \item De $3x-7y+4z$ restar $9z-7y+3x$
    \item De $x^2-5xy+8xz$ restar $8zx-5xy-9x^2$
\end{enumerate}

Podemos tener listas y sublistas.

\begin{itemize}
    \item Se hacen 3 lanzamientos con una moneda. Calcula las siguientes probabilidades.
    \begin{enumerate}
        \item P(Salir tres caras)
        \item P(Salir dos caras)
        \item P(Salir al menos una cara)
    \end{enumerate}

\item Se tiran dos dados. Calcular las probabilidades de los siguientes eventos.
    \begin{enumerate}
        \item A = El número mayor es 1.\\[1cm]
        \item B = El número mayor es 2.\\[1cm]
        \item C = El número mayor es 3.\\[1cm]
    \end{enumerate}
\end{itemize}



## Teoremas y figuras

En LaTeX existe los entornos de teoremas, sin embargo también podemos modificarlos usando:

 - `\newtheorem{teorema}{Teorema}`
 - `\newtheorem{lema}[teorema]{Lema}`.


Entonces, para escribir un teorema, usamos el entorno que acabamos de definir `\begin{teorema} \end{teorema}`.


\begin{definicion}
Un triángulo rectángulo es un triángulo que tiene un ángulo recto.

\end{definicion}




\begin{teorema}[Teorema de Pitágoras]
En un {\cb triángulo rectángulo}, la suma de los cuadrados de los catetos es igual al cuadrado de la hipotenusa:
$$a^2=b^2+c^2.$$
\begin{center}
\includegraphics[width=50mm]{images/TeoPit.png}
\end{center}
\end{teorema}

\begin{ejemplo}
Calcula el cateto o hipotenusa faltante de cada uno de los triángulos rectángulos de la Figura \ref{ej1}.
\begin{figure}
\centering
\includegraphics[width=100mm]{images/trig1.png}
\caption{Triángulo rectángulos}
\label{ej1}
\end{figure}

\end{ejemplo}


Los entornos que nos sirven para insertar figuras son:

 - `\begin{figure} ... \end{figure}`
 - `\includegraphics[]{ruta/nombre_figura}`
 - `\subfigure[]{\includegraphics[]{ruta}}`



\begin{figure}[h]
\centering
\subfigure[Subfigura uno]{
        \includegraphics[width=4.5cm,height=4.5cm]{images/ej6.png}}
   \hspace{.3cm}
   \subfigure[Subfigura dos]{
        \includegraphics[width=4.5cm,height=4.5cm]{images/ej7.png}}
   \hspace{.3cm}
 \subfigure[Subfigura tres]{
         \includegraphics[width=4.5cm,height=4.5cm]{images/ej8.png}}
\caption{Varias figuras en un solo entorno\label{fig:varias_figuras}}
\end{figure}


## Tablas en Rmarkdown

En álgebra, usamos símbolos para representar cantidades, estos símbolos pueden ser números o letras. Los números los usamos para representar cantidades conocidas, mientras que las letras las usamos para representar cantidades desconocidas. Este tipo de expresiones las llamamos **términos algebraicos**. Los términos algebraicos constan de coeficientes, bases y exponentes. 


|  Término 	| Coeficiente(s)   	|  Base(s) 	| Exponente(s)  	|   	
|:---:	|:---:	|:---:	|:---:	|
| $5x^3$  	| $5$   	| $x$  	| $3$  	|
| $8m^2n^3$  	|  $8$ 	| $m,n$  	| $2,3$  	|
| $-\frac{2}{7}(x+y)^3$  	| $-\frac{2}{7}$  	|  $(x+y)$ 	|  $3$ 	|
|$p$          |   $1$ |     $p$  |   $1$ |


Ejemplo de opción múltiple:

I. Selecciona la respuesta correcta en cada caso.|||
:-----:|:-----:|:-----:|:-----:
1) El doble de un número menos $15$| | | 
a)$15-2x$  |  b) $2x-15$ |  c) $2x$ | d) $15x+2$  
2) Años de Margot hace tres años.|||
a) $3x$   | b) $3-x$    |  c) $2x-1$     |   d) $x-3$


## Tablas en LaTeX.

Una tabla en LaTeX se puede escribir usando el entorno `\begin{tabular}{cantidad de columnas o tamaño}.... \end{tabular}`.

\begin{tabular}{|p{6cm}|p{6cm}|}
\hline
1. Suma y Resta &  2. Suma y Resta \\
 $\left\{
\begin{array}{r c l c l}
  8x & - & y & = & 29 \\
  2x & + & y & = & 11 \\
\end{array}
\right.$
&  $\left\{
\begin{array}{r c l c l}
  8x & - & 3y & = & 5 \\
  5x & - & 2y & = & 4 \\
\end{array}
\right.$ \\
     & \\
     & \\
\hline
 3. Igualación   & 4. Igualación\\
$\left\{
\begin{array}{r c l c l}
  2x & + & 9y & = & 39 \\
  5x & - & y & = & -20 \\
\end{array}
\right.$ & $\left\{
\begin{array}{r c l c l}
  2x & + & y & = & -2 \\
  6x & - & 5y & = & 18 \\
\end{array}
\right.$ \\
     & \\
     & \\
\hline

\end{tabular}



# Código en R

Existen dos tipos de R código en Rmarkdown, código en línea y chunks. La sintaxis para escribir código R en línea es 
`` ` r R_CODE ` ``. Por ejemplo, supongamos que queremos calcular la suma de $1+1$, entonces escribimos `r 1+1`.


Para los chunks, veamos lo siguiente. 

Leemos la base de datos y la asignamos a la variable `gapminder`. Vamos a agregar un nombre a nuestro chunk y los atributos `message=FALSE, warning=FALSE` para que no se despiegle los mensajes de error o los warning si es que existen en nuestro pdf.

```{r base_datos, message=FALSE, warning=FALSE}
gapminder <- read.csv("bd/gapminder_data.csv", stringsAsFactors = TRUE)
```

Vamos a realizar un gráfico de dispersión para darnos una idea de como están los datos en nuestra base de datos `gapminder`, las variables que usaremos serán `gdpPercap` y `lifeExp`.  

```{r primera_grafica, echo=FALSE, fig.cap="Primera gráfica", out.width = '70%', fig.pos = 'H', fig.align = "center"}
ggplot(data = gapminder, mapping = aes(x = gdpPercap, y = lifeExp)) +
  geom_point()
```

Atributos del chunk:

 - `fig.cap`: nos sirve para darle un título a nuestro gráfico. Para hacer referencia a dicho gráfico más adelante, se usa la sintaxis `\ref{fig:nombre}`.
 
 - `fig.width`, `fig.height`: nos indica el tamaño real de la figura.
 
 - `out.width`: nos indica el tamaño del output de la figura.
 
 - `fig.align`: nos indica que la posición de la figura.

Para mostrar dos plots juntos, usamos `fig.show='hold'`.

```{r dos_plots, echo=FALSE, fig.cap="Dos plots", fig.show='hold', out.width = '40%', fig.align = "center"}
ggplot(data = gapminder, mapping = aes(x = gdpPercap, y = lifeExp)) +
  geom_point()
ggplot(data=gapminder, aes(x=year, y=lifeExp, color=continent))+
  geom_line()
```


En los chunks, podemos modificar su queremos que aparesca el código de R o no cambiando la opción de `include=TRUE` o `include=FALSE`.

```{r funcion_calcGDP, include=TRUE}
calcGDP <- function(dat, year=NULL, country=NULL) {
  if(!is.null(year)) {
    dat <- dat[dat$year %in% year, ]
  }
  if (!is.null(country)) {
    dat <- dat[dat$country %in% country,]
  }
  gdp <- dat$pop * dat$gdpPercap
  
  new <- cbind(dat, gdp=gdp)
  return(new)
}
```

Vamos a usar la función con los parámetros `year=2007` y `country=Australia`.

```{r tabla_sin_formato, echo = FALSE}
calcGDP(gapminder, year=2007, country="Australia")
```


Tambien podemos definir ciertas variables en los chunks y después mandarlas a llamar dentro del texto.

Vamos a calcular la media de la columna `dgp` de `Africa`, la vamos a asignar a una variable para después poderla llamar en cualquier parte del texto.  

```{r media1, include=FALSE}
withGDP <- calcGDP(gapminder)
media_Africa_gdp <- mean(withGDP[withGDP$continent == "Africa", "gdp"])
```

La media es `r media_Africa_gdp`.

## Formato a tablas

Para dar un formato más amigable a las tablas, usamos el paquete `kable`.

```{r primera_tabla, echo = FALSE}
kable(head(gapminder[,],15), booktabs=T, caption="Primeras 15 filas de la base de datos ``gapminder`")%>%
  kable_styling(position = "center",
                latex_options = c("hold_position", "striped"))
```

Vamos a cambiar el nombre de las columnas usando la opción `col.names`.

```{r segunda_tabla, echo = FALSE}
kable(head(gapminder[,1:3],10), booktabs=T, caption="Columnas 1 a 3 de la base ``gapminder`",
      col.names=c("Ciudad", "Año", "Población"))%>%
  kable_styling(position = "center",
                latex_options = c("hold_position", "striped"))
```

Vamos a usar de nuevo nuestra función `calGDP` con los parámetros `year=2007`, `country=Australia` y lo vamos a asignar a la variable `australia_2007`.

```{r tabla_con_formato, echo = FALSE}
australia_2007 <-calcGDP(gapminder, year=2007, country="Australia")

kable(australia_2007, booktabs = T, caption = "Media de GDP de Australia en 2007") %>%
  kable_styling(position = "center",
                latex_options = c("hold_position", "striped"))
```

\pagebreak

### Dividir la tabla 

Supongamos que tenemos una tabla muy grande, para permitir partirla amigablemente en varias páginas, usamos el paquete `longatable` y colocamos el argumento `longtable=TRUE` dentro de las opciones de `kable`.

```{r tab_gapminder_1, collapse=TRUE, echo=FALSE}
kbl(gapminder[1:70,], longtable = TRUE, booktabs = TRUE, align = "c",
    caption = "Tabla dividida") %>%
  kable_styling(position = "center",
                latex_options = c("repeat_header", "hold_position"),
                font_size = 10)
```

\pagebreak

```{r tab_gapminder_2, collapse=TRUE, echo=FALSE}
kbl(calcGDP(gapminder[1:30,]), booktabs = TRUE, align = "c",
    caption = "Tabla con notas de pie y formato horizontal de página[note]") %>%
  kable_styling(position = "center",
                latex_options = c("repeat_header", "hold_position"),
                font_size = 10) %>%
  add_header_above(c(" ", "Grupo 1[note]"=4, "Grupo 2[note]"= 2))%>%
  add_footnote(c("Primeras 30 filas",
                 "Grupo 1 contiene año, población, continente y esperanza de vida",
                 "Grupo 2 contiene el GDP per capita y la media"))%>%
  landscape()

```

\newpage

# Ejercicios

Vamos a usar los ejercicios de la lección 12 de [R for Reproducible Scientific Analysis](https://swcarpentry.github.io/r-novice-gapminder/) para darle formato a las tablas y a los gráficos. 

**Ejercicio 1:**: Calcular la media de gdp por continente y darle formato a tabla usando `kable`, añadir nombres de las columnas

```{r media_GDP, echo=FALSE, include=FALSE}
media_por_continente <- ddply(
 .data = calcGDP(gapminder),
 .variables = "continent",
 .fun = function(x) mean(x$gdp)
)

kable(media_por_continente, booktabs = T, caption = "Media de `gdp` por continente", 
      col.names = c("Continente", "Media de GDP")) %>%
  kable_styling(position = "center",
                latex_options = c("hold_position", "striped"),
                font_size = 14)

```




**Ejercicio 2:** Calcular la media de `gdp` agrupando por año y continente. Darle formato a la tabla.

```{r media_gdp_C_A, echo=FALSE, include=FALSE}
ejercicio2 <- ddply(
 .data = calcGDP(gapminder),
 .variables = c("continent", "year"),
 .fun = function(x) mean(x$gdp)
)

kable(ejercicio2, longtable= TRUE, booktabs = T, caption = "Media de `gdp` por continente y año", 
      col.names = c("Continente", "Año", "Media de GDP")) %>%
  kable_styling(position = "center",
                latex_options = c("hold_position", "striped"),
                font_size = 10)

```


**Ejercicio 3:** Calcular la media de `gdp` por continente y año usando `daply`. Dar formato a la tabla.
```{r ejercicio_3, echo=FALSE, include=FALSE}
ejercicio3 <- daply(
 .data = calcGDP(gapminder),
 .variables = c("continent", "year"),
 .fun = function(x) mean(x$gdp)
)

ej3_1 <- ejercicio3[,1:6]
ej3_2 <- ejercicio3[,7:12]

kable(ej3_1, booktabs=T, caption="Ejercicio 3")%>%
  kable_styling(position = "center",
                latex_options = c("repeat_header", "hold_position"),
                font_size = 8)
kable(ej3_2, booktabs=T)%>%
  kable_styling(position = "center",
                latex_options = c("repeat_header", "hold_position"),
                font_size = 8)
```

**Ejercicio 4:** Calcular la media de la variable `lifeExp` agrupando por continente y año. Calcular la media por continente del año `2007`. Darle formato a la tabla, seleccionando solo las columnas `continent` y `V1`.

```{r challenge_3, include=FALSE}
solution <- ddply(
  .data = gapminder,
  .variables = c("continent", "year"),
  .fun = function(x) mean(x$lifeExp)
)
solution_2007 <- solution[solution$year == 2007, ]
```

```{r media_lifeExp_formato, echo=FALSE, include=FALSE}
base_2 <- select(solution_2007, continent, V1)
kable(base_2, booktabs = T, caption = "Media de `lifeExp` por continente del año 2007",
      col.names = c("Continente", "Media lifeExp")) %>%
  kable_styling(position = "center",
                latex_options = c("hold_position", "striped"),
                font_size = 14)
```





<!-- FIN DEL DOCUMENTO -->

---

 <!-- REFERENCIAS -->
  \addcontentsline{toc}{section}{Referencias}
\begin{thebibliography}{99}
\bibitem{Xie} 
Yihui Xie,
\emph{bookdown: Authoring Books and Technical Documents with R Markdown}, CRC Press, \url{https://bookdown.org/yihui/bookdown/}.

\bibitem{swt}
\emph{R for Reproducible Scientific Analysis},
Software Carpentry, \url{https://swcarpentry.github.io/r-novice-gapminder/}.


\bibitem{latex}
Pakin, Scott, 
\emph{The Comprehensive LaTeX Symbol List},
\url{http://tug.ctan.org/info/symbols/comprehensive/symbols-a4.pdf}.

\bibitem{Zhu}
Zhu, Hao,
\emph{Create Awesome LaTeX Table with knitr::kable and KableExtra},
\url{https://haozhu233.github.io/kableExtra/awesome_table_in_pdf.pdf}

\end{thebibliography}


